【裁判字號】    92,重上更(五),412
【裁判日期】    921111
【裁判案由】    違反著作權法
【裁判全文】
臺灣高等法院臺南分院刑事判決    九十二年度重上更(五)字第四一二號  Ａ
      上  訴  人
      即  被  告  乙  ○  ○
      選任辯護人  蔡  雪  苓
右列上訴人因違反著作權法案件，不服臺灣臺南地方法院八十三年度訴字第一七六六
號中華民國八十四年四月十四日第一審判決（起訴案號：臺灣臺南地方法院檢察署八
十三年度偵字第七七五一號，併案案號：臺灣臺南地方法院檢察署八十三年度偵字第
六六０九號、八十四年度偵字第二二七號），提起上訴，判決後經最高法院第五次發
回更審，本院判決如左：
      主      文
原判決撤銷。
乙○○以意圖銷售而擅自重製他人著作為常業，處有期徒刑壹年貳月。
扣案五星戰隊立體玩具（七０二八型）及附著之包裝紙盒伍個沒收。
      事      實
一、乙○○係台南縣永康市○○○路三四九巷九十六號嘉城印刷股份有限公司（以下
    簡稱嘉城公司）實際負責人，以製作玩具銷售為業。明知如附表（共六頁）所示
    之五星戰隊人物圖，係日商東映株式會社享有著作權之美術著作，竟意圖銷售圖
    利，未經該公司之授權或同意，自民國（下同）八十二年八月間某日起，擅自在
    嘉城公司內，將上開美術著作，重製為五星戰隊「立體玩具」（七０二八型）及
    將美術著作印製在嘉城公司所生產之「五星戰隊玩具之包裝盒上」，銷售至台北
    縣中和市○○路○段三八○巷十七號一樓巨童玩具企業股份有限公司（下稱巨童
    公司）予甲○○牟利，以此為其生活之資，而以之為業。嗣於八十三年五月十六
    日，經警在巨童公司內扣得乙○○擅自重製並含包裝盒之五星戰隊立體玩具（七
    ○二八型）一千九百個，同日又為警在新學友書局查獲巨童轉售之同一重製之五
    星戰隊立體玩具三個。嗣乙○○於原審審理中，又提出其所擅自重製之五星戰隊
    立體玩具五個（包裝紙盒上重製有五星戰隊圖案）。
二、案經日商東映株式會社訴由台北縣警察局中和分局報請台灣板橋地方法院檢察署
    呈請台灣高等法院檢察署令轉台灣台南地方法院檢察署檢察官偵查起訴及移送原
    審併辦。
      理      由
一、訊據被告乙○○（下稱被告）矢口否認有右揭犯行，辯稱：其公司製造之五星戰
    隊玩具，均係其提供構想請瑞星公司自行設計創作完成，並非抄襲告訴人之美術
    著作，況告訴人之系爭美術著作並不符合在台灣地區「首次發行」要件，並未於
    我國取得美術著作權，且告訴人申請著作權登記者僅係五星戰隊圖形之「平面美
    術著作」而已，玩具產品本身或其包裝紙盒並未申請專利權或另行申請著作權，
    伊自無違反著作權法可言云云。
二、經查：
（一）按外國人之著作於中華民國管轄區域內首次發行，或於中華民國管轄區域外首
      次發行後三十日內在中華民國管轄區域內發行者，如該外國人之本國，對於中
      華民國人之著作，在相同情形下，亦予保護且經查證屬實者，得依我著作權法
      享有著作權。著作權法第四條第一款定有明文。而日本對於中華民國人民在相
      同情形下亦予對等之保護（參見內政部所編印中華民國八十二年四月二十四日
      修正公布著作權法第八十七條、第八十七條之一條文內容說明三）；故如日本
      人之著作在我國首次發行屬實，自應受我國著作權法保護。
（二）查本件告訴人日商東映株式會社為外國人，將其如附表所示五種人物美術著作
      於八十一年十一月三十日，刊登在我國兒童日報首次發行，此有該份報紙在卷
      足憑，而在日本方面，則係在一九九三年二月十九日電視節目才公開播送，同
      年三月起才在雜誌上刊登廣告，且在雜誌上標示日本著作權係一九九三年才享
      有（見八十三年度偵字第六六０九號偵查卷第五十六頁以下）。是以系爭美術
      著作在日本發行之日期，並未早於在中華民國區域內發行之日期，自符合前開
      法條外國人之著作於中華民國管轄區域內首次發行之規定，而得享有我國著作
      權之保護。被告就此雖以在兒童日報刊登廣告者並非告訴人，且該廣告僅能認
      為「公開發表」而非「發行」，未能滿足公眾之合理需要等情，否認系爭美術
      著作已於我國取得著作權。然該兒童日報由署名台灣旺代股份有限公司刊登系
      爭五種人物美術著作時，已清楚在報紙之左下角標示所刊登之五星戰隊人物美
      術著作係由「ＴＯＥＩ」公司（即日商東映株式會社）取得著作財產權，該刊
      登廣告者顯係經由著作權人之告訴人授權，又所謂「發行」，依八十二年四月
      二十四日修訂公布之著作權法第三條第一項第十二款規定，係指權利人散布能
      滿足公眾合理需要之重製物，其中所謂「散布」不問有償或無償，僅將著作之
      原件或重製物提供公眾交易或流通即可，亦為同條項第十一款所定義，告訴人
      經由其授權之代理商將其創作之系爭美術著作委託兒童日報刊登在報紙上，透
      過兒童日報之訂報網無償將著作之重製物向不特定之讀者公開並提供彼等以報
      紙之形式流通；而本件系爭五星戰隊玩具人物圖之著作，依卷內所附內政部著
      作權登記簿謄本記載，係屬平面之美術著作，其創作之對象原本即為國小以下
      之兒童，告訴人日本東映株式會社於八十一年十一月三十日透過發行對象亦為
      國小以下兒童每日發行量多達五萬七千份之「兒童日報」之訂報網，將著作之
      重製物無償提供予訂閱之廣大讀者流通散布，其數量自足能滿足公眾合理需要
      之程度，自符合在中華民國管轄區域內「發行」之定義，是被告前揭告訴人未
      於我國取得系爭美術著作權所辯各節，尚難成立。
（三）被告雖又辯稱扣案之玩具及包裝盒上之五星戰隊人物圖形均係由其委人設計，
      並已取得五星圖形之商標專用權，並未重製告訴人之系爭美術著作云云，然查
      告訴人所創作之系爭五星戰隊人物美術著作，其企畫係告訴人由中國的氣功構
      思而來，以龍、獅子、天馬、麒麟、鳳凰為主題企畫的五個戰士各自操控名為
      龍星王、星獅子、星天馬、星麒麟、星鳳凰的機器人，而各個機器人又能合體
      成為一巨大機器人。而五個戰士所使用的機車也是採用天馬的樣子。另外五個
      戰士各自的綠、青、紅、黃、桃色服裝，其上的胸章是以「DAIRENGER」的「D
      」及五人服裝各自的顏色做區別，於其色彩上並有象徵「五星」的五個星星，
      告訴人並於八十一年十二月十八日向內政部聲請著作權登記獲准，有卷附內政
      部著作權登記簿謄本（登記號碼第一０九一六、一０九一七、一０九一八、一
      ０九一九、一０九二０號）可稽，被告所舉其他類似卡通超人或娃娃人物造型
      ，於告訴人創作登記之前並無與之相同者，堪認告訴人上開人物造型美術著作
      具有原創性，而被告生產扣案之玩具及包裝盒上之五星戰隊人物圖形，經本院
      與告訴人之前揭著作詳細比對之後，關於人物造型、顏色、神韻、面具、服飾
      配件及結構比例均完全相同，有審判筆錄可憑，而被告並無法提出其創作之原
      件以供本院比對，顯為重製告訴人之系爭美術著作。至於被告所謂取得商標專
      用權之「五星圖形商標圖樣」則僅為上開人物中之胸章圖樣部分，包括在上開
      美術著作範圍內，而告訴人係於八十一年十月一日完成系爭美術著作，八十一
      年十一月三十日始在中華民國首次發行，已如前述，被告卻係在八十二年三月
      三十日方提出「五星圖形」之商標註冊申請，同年八月一日才刊載於商標公報
      ，均遠較告訴人美術著作完成及發行之時間為晚，被告自無法僅以其註冊享有
      「五星圖形」之商標專用權而作為其未重製告訴人系爭美術著作之藉口。
（四）末查被告另辯稱告訴人申請著作權登記者僅係五星戰隊圖形之「平面美術著作
      」而已，被告將之製成立體玩具產品，再據以拍照作成包裝紙盒，應為著作概
      念之實施行為，並非告訴人系爭美術著作之重製行為，因實施權並非著作權法
      所保護之對象，被告並無違反著作權法云云。然按「實施」並非著作權法中之
      用語，而係專利法中之廣泛用語，我國著作權法並未限制著作權標的如具有申
      請專利之可能者，即不予著作權保護之規定，故被告以其行為僅涉及著作之實
      施行為，因實施權並非著作權法所保護之對象，而推論其無違反著作權法之犯
      行，尚非正確；事實上，將平面之美術或圖形著作轉變為立體之形式，是否為
      重製，須就該平面之美術或圖形著作與轉變後之立體物加以比較後認定。如立
      體物上所附著之美術或圖形著作，係以平面之形式而再現美術或圖形著作之內
      容時，即為原平面之美術或圖形之重複製作，應屬重製；如在立體物上以立體
      之形式重新表現原平面之美術或圖形著作之著作內容，而有新創意表現成為新
      創作者，應屬改作（參照最高法院八十八年度台上字第九五九號判決），並不
      涉及「實施」之問題，而本件被告所生產即扣案之立體玩具及包裝盒上之五星
      戰隊人物圖形，經與前揭告訴人所創作之系爭美術著作詳細比對之後，二者關
      於人物造型、顏色、神韻、面具、服飾配件及結構比例等均完全相同，已如前
      述，堪認係系爭平面美術著作之重複製作，被告將告訴人所有之美術著作，重
      製為五星戰隊立體玩具（七０二八型）及將美術著作印製在嘉城公司所生產之
      五星戰隊玩具之「包裝盒」上，銷售至台北縣中和市○○路○段三八○巷十七
      號一樓巨童公司予甲○○牟利，其有意圖營利為重製行為甚明，所辯無違反著
      作權法云云，亦不足採信。
三、另刑法所謂常業犯，只須有賴以為業之意思，而有事實上之表現為已足，並不以
    藉以為唯一生存或主要收入來源為必要，縱有他業，亦可不問，且其性質當然有
    連續性，不生連續犯之問題（最高法院十九年上字第八十三號、三十年上字第三
    二八號判例參照），本件被告負責嘉城公司，並以製造玩具為其營業項目之一，
    已據其坦承在卷，其自八十二年八月間重製上開美術著作製成玩具販賣牟利，至
    八十三年五月十六日為警查獲止，已十月餘，且依警方在巨童公司內扣得被告擅
    自重製出售之五星戰隊立體玩具（七○二八型）達一千九百個（有扣押物保管書
    附警卷可稽），顯然被告具有意圖銷售牟利而擅自大量重製他人著作物為業之意
    思及事實之表現，且其行為本質具有反覆性、複次性及延時性，自係以之為業，
    要不能以其營業所佔比例多少，衡量是否為常業犯之認定。被告據此否認其為常
    業犯，亦不足採。本件事證已臻明確，被告犯行洵堪認定，應予依法論科。
四、按行為後法律有變更者，適用裁判時之法律，但裁判前之法律有利於行為人者，
    適用最有利於行為人之法律，刑法第二條第一項定有明文。經查被告行為後著作
    權法先後於八十七年一月二十一日及九十二年七月九日修正公布，其中關於原第
    九十一條第二項「意圖銷售而擅自重製他人之著作者，處六月以上五年以下有期
    徒刑，得併科新臺幣十萬元以下罰金。」之規定部分，九十二年七月九日修正之
    著作權法於同條第一項將之修訂為「意圖營利而以重製之方法侵害他人之著作財
    產權者，處五年以下有期徒刑、拘役，或併科新臺幣二十萬元以上二百萬元以下
    罰金。」，原第九十四條「以犯第九十一條．．．之罪為常業者，處一年以上七
    年以下有期徒刑，得併科新台幣四十五萬元以下罰金。」之規定部分，則於第九
    十四條第一項將之修訂為「以犯第九十一條第一項、第二項．．．之罪為常業者
    ，處一年以上七年以下有期徒刑，得併科新台幣三十萬元以上三百萬元以下罰金
    。」，至於八十七年一月二十一日修正者則僅將原九十一條第二項規定之併科罰
    金提高為新台幣三十萬元以下，其餘均與修正前相同，被告重製告訴人之系爭美
    術著作銷售重製物牟利之行為均符合修正前之「意圖銷售而擅自重製他人之著作
    為常業」及修正後之「意圖營利而以重製之方法侵害他人之著作財產權為常業」
    之犯罪構成要件。再經比較新舊法法定刑結果，以被告行為時之修正前著作權法
    （按即八十一年六月十日修訂之著作權法）第九十四條、第九十一條第二項之意
    圖銷售而擅自重製他人之著作為常業罪規定，較有利於被告，依刑法第二條第一
    項但書規定，應適用行為時之八十一年六月十日修訂之著作權法論處。核被告所
    為，該當於修正前即八十一年六月十日修訂著作權法第九十一條第二項「意圖銷
    售而擅自重製他人之著作」之規定，被告係以犯該罪為常業，應依同法第九十四
    條之規定論以常業罪。公訴人雖僅就被告將上開系爭美術著作，重製為五星戰隊
    立體玩具（七０二八型）之部分予以起訴，而未將上開美術著作印製在嘉城公司
    所生產之五星戰隊玩具之包裝盒上之重製行為起訴，惟此部分未經起訴之事實核
    與起訴部分有實質上一罪之關係，屬同一事實，本院自得逕為併予審理。
五、原審以被告罪證明確，而予以論罪科刑，量處有期徒刑一年二月，固非無見。唯
    查：
（一）告訴人於八十三年四月八日所具之告訴狀，固僅指陳被告於玩具包裝盒上重製
      告訴人享有之五星戰隊玩具著作權之平面美術著作，嗣於八十三年八月十九日
      復補充告訴理由狀，追加告訴被告非僅於所生產之玩具商品包裝盒上重製告訴
      人享有著作權之美術著作，且於其所生產之立體玩具，同屬著作權之重製行為
      ，請求一併偵辦（見偵字第八四０一號第二頁，偵字第六六０九號第四二頁）
      ，公訴人就被告重製立體玩具之行為起訴，而原審竟僅就包裝盒上之重製行為
      予以審理，而未就重製立體玩具之行為審理，亦未說明此部分未予審理之理由
      ，尚有未洽。
（二）又著作權法歷經八十七年一月二十一日、九十二年七月九日修訂，其中八十七
      年一月二十一日修正公布後，雖將該法第九十八條專條沒收之規定刪除，惟九
      十二年七月九日修正公布之著作權法第九十八條則規定「犯第九十一條至第九
      十六條之一之罪，供犯罪所用或因犯罪所得之物，得沒收之。但犯第九十一條
      第三項及第九十一條之一第三項之罪者，其得沒收之物，不以屬於犯人者為限
      。」，與被告行為時之八十一年六月十日修訂之著作權法第九十八條規定相當
      ，惟無論何者，其得沒收供犯罪所用或因犯罪所得之物，亦必以屬於犯人者為
      限，始得沒收。本件經警查獲及被告提出扣案之重製五星戰隊立體玩具（七０
      二八型）及附之包裝盒共有一千九百零八個，其中五個係被告於第一審審理
      時提出，確屬被告所有，然另外之一千九百個，業經被告經營之嘉城公司售予
      巨童公司，其餘三個則係被告售予巨童公司後，再由巨童公司轉售新學友書局
      ，該一千九百零三個應分別為巨童公司及新學友書局所有，原判決未查明審認
      該一千九百零三個已非被告所有，遽依著作權法第九十八條規定宣告沒收，亦
      有未當。
六、被告上訴意旨猶執前詞，否認犯罪，雖不足採，惟原判決既有可議，自應由本院
    將原判決撤銷改判。爰審酌被告犯罪之動機、目的、手段，犯罪後矢口否認等一
    切情狀，予以量處如主文所示之有期徒刑一年二月。扣案之重製五星戰隊立體玩
    具（七０二八型）及附著之包裝紙盒五個係被告所有因犯罪所得之物，併予宣告
    沒收。
據上論結，應依刑事訴訟法第三百六十九條第一項前段、第三百六十四條、第二百九
十九條第一項前段，八十一年六月十日修正著作權法第九十四條、第九十一條第二項
、第九十八條，刑法第二條第一項但書、第十一條前段，判決如主文。
本案經檢察官王碧霞到庭執行職務。
中    華    民    國      九十二      年      十一      月      十一    日
                                  臺灣高等法院臺南分院刑事第二庭
                                      審判長法官  黃    崑    宗
                                            法官  林    勝    木
                                            法官  葉    居    正
右正本證明與原本無異。
如不服本判決，應於判決送達後十日內向本院提出上訴狀，其未敘述理由者並應於提
出上訴狀後十日內向本院補提理由書（應附繕本)。
                                      法院書記官  陳    嘉    琍
中    華    民    國      九十二      年      十一      月      十四    日
附錄：本判決論罪科刑法條
八十一年六月十日之著作權法第九十四條
以犯第九十一條、第九十二條或第九十三條之罪為常業者，處一年以上七年以下有期
徒刑，得併科新台幣四十五萬元以下罰金。
八十一年六月十日之著作權法第九十一條第二項
意圖銷售或出租而擅自重製他人著作者，處六月以上五年以下有期徒刑，得併科新臺
幣十萬元以下罰金。
附表
┌──┬──────────┬─────────┬────┬──────┐
│編號│內政部著作權登記號碼│  著  作  名  稱  │著作類別│  著作權人  │
├──┼──────────┼─────────┼────┼──────┤
│ 一 │一○九一六          │─│美術著作│東映株式會社│
├──┼──────────┼─────────┼────┼──────┤
│ 二 │一○九一七          │─  │同    右│東映株式會社│
├──┼──────────┼─────────┼────┼──────┤
│ 三 │一○九一八          │─  │同    右│東映株式會社│
├──┼──────────┼─────────┼────┼──────┤
│ 四 │一○九一九          │─    │同    右│東映株式會社│
├──┼──────────┼─────────┼────┼──────┤
│ 五 │一○九二○          │─  │同    右│東映株式會社│
└──┴──────────┴─────────┴────┴──────┘


司法院資訊處製作；財團法人民間司法改革基金會備份。
